【裁判字號】    95,判,1434
【裁判日期】    950831
【裁判案由】    遺產稅
【裁判全文】
最  高  行  政  法  院  判  決
                                     95年度判字第01434號
上  訴  人  戊○○○
            丙○○
            乙○○
            丁○○
            甲○○
共      同
訴訟代理人  己○○律師
            蔡欽源律師
被 上 訴人  財政部臺灣省中區國稅局
代  表  人  鄭宗典
上列當事人間因遺產稅事件，上訴人對於中華民國93年9月29日
臺中高等行政法院93年度訴字第239號判決，提起上訴，本院判
決如下：
    主  文
上訴駁回。
上訴審訴訟費用由上訴人負擔。
    理  由
一、緣上訴人等之被繼承人黃李惜於民國90年1月31日死亡，上
    訴人等於同年12月25日申准展延期限內申報遺產總額新臺幣
    （下同）154,920,932元，經被上訴人查獲漏報銀行存款70,
    000元，核定遺產總額108,742,311元，應納稅額28,744,117
    元。上訴人不服，就公共設施保留地、參與自辦市地重劃之
    重劃費用未償債務扣除額及不計入遺產總額部分，申經復查
    結果，未獲變更，提起訴願，亦遭決定駁回，遂就公共設施
    保留地、參與自辦市地重劃之重劃費用未償債務扣除額部分
    ，提起行政訴訟，經原審法院判決訴願決定及原處分（復查
    決定）關於剔除公共設施保留地部分之扣除額撤銷，上訴人
    其餘之訴駁回。上訴人仍表不服，就駁回部分提起上訴。（
    被上訴人對於撤銷部分並未提起上訴，該部分業已確定）
二、上訴人於原審關於未償債務扣除額部分，主張：被繼承人死
    亡前，即於86年4月4日與普明開發股份有限公司（下稱普明
    公司）簽訂土地委託重劃契約書，承諾就相關之工程費用、
    重劃費用與貸款利息等契約上之清償義務，以提出重劃區內
    之法定抵費地作為抵償，被繼承人負擔重劃費用之債務即已
    成立且確定，應自遺產總額中扣除。財政部87年8月4日台財
    稅第871957517號函釋，對基於土地開發契約訂定已發生之
    重劃費用債務附加需待重劃分配土地公告確定後始生有債務
    之停止條件，係對遺產及贈與稅法第17條第1項第9款規定增
    加法律所無之限制，牴觸租稅法定主義及法律保留原則，與
    憲法保障人民權利意旨相違，援引該函釋作成之原處分即非
    合法。請判決該部分之訴願決定及原處分均撤銷等語。
三、被上訴人則以：經查依員林鎮員林自辦市地重劃區重劃會91
    年5月21日證明書稱，系爭土地分配，於90年8月31日彰化縣
    政府以90彰府地價字第151505號函核定土地分配結果確定，
    次依平均地權條例第60條之規定，公共設施用地係先由公有
    土地抵充，其不足土地及工程費用、重劃費用與貸款利息，
    始由參加重劃土地所有權人按其土地受益比例共同負擔，因
    此，系爭土地之重劃費用，係於重劃分配土地公告確定後始
    確定。本件被繼承人死亡時，系爭土地坐落地區既尚未完成
    市地重劃程序，自非屬被繼承人死亡前未償債務等語，資為
    抗辯。
四、原審關於未償債務扣除額部分，以：按「遺產及贈與財產價
    值之計算，以被繼承人死亡時或贈與人贈與時之時價為準；
    被繼承人如係受死亡之宣告者，以法院宣告死亡判決內所確
    定死亡日之時價為準。．．．第1項所稱時價，土地以公告
    土地現值或評定標準價格為準；房屋以評定標準價格為準。
    」、「左列各款，應自遺產總額中扣除，免徵遺產稅：一、
    ．．．九、被繼承人死亡前，未償之債務，具有確實之證明
    者。」為遺產及贈與稅法第10條及第17條第1項第9款所明定
    。而「被繼承人死亡時遺有市地重劃中土地，依遺產及贈與
    稅法第1條及第10條規定，應以繼承時土地面積及公告土地
    現值核計遺產價值課徵遺產稅，至土地所有權人依平均地權
    條例第60條規定應負擔之重劃費用，經准內政部86年11月26
    日台（86）內地字第8689648號函復：『都市計畫法第50條
    之1所指公共設施保留地，係指經指定作公共設施使用而未
    依法取得開闢使用之土地。又抵費地係登記為公有，自無遺
    產稅徵免問題。故是否依都市計畫法第50條之1規定免徵遺
    產稅，應視被繼承人死亡時，其所有土地是否為公共設施保
    留地而定。』因此，參加市地重劃應負擔之重劃費用，尚不
    得依都市計畫法第50條之1規定免徵遺產稅。又該重劃費用
    ，係於重劃分配土地公告確定後始據以確定，核非屬被繼承
    人死亡前未償債務，並無遺產及贈與稅法第17條第1項第9款
    自遺產總額中扣除之適用。」為財政部87年8月4日台財稅第
    871957517號函釋在案，與上開法律規定並不相違背，自得
    予以適用。本件被繼承人於90年1月31日死亡，其所遺之本
    件爭訟土地嗣經重劃土地分配結果為彰化縣員林鎮員林自辦
    市地重劃區重劃會以90年6月12日（90）員林劃字第031號函
    ，請各業主於自辦市地重劃區土地分配結果公告期間，至員
    林鎮公所或該會閱覽有關圖冊，公告期間自90年6月13日起
    至90年7月12日止公告30日，各業主未於公告期間屆滿前提
    出異議，重劃分配土地結果於公告期滿即告確定，系爭土地
    分配，於90年8月31日彰化縣政府以90彰府地價字第151505
    號函核定土地分配結果確定。是上訴人等因繼承系爭土地之
    權利而為所有人，於重劃分配土地公告確定時為所分配土地
    之所有人，即重劃分配土地公告確定於繼承事實發生後，依
    照前揭說明，自應由其負擔市地重劃費用，該市地重劃費用
    不得認是被繼承人負擔之未償債務，而於遺產總額中扣除。
    上訴人主張被繼承人於86年4月4日與普明公司簽訂土地委託
    重劃契約書，承諾就相關之工程費用、重劃費用與貸款利息
    等契約上之清償義務，以提出重劃區內之法定抵費地作為抵
    償，被繼承人負擔重劃費用之債務即為成立且確定，應自遺
    產總額中扣除云云，查平均地權條例第60條之規定，係因土
    地重劃確定後將增加價值，乃規定由受利益者，按其受益比
    例負擔費用，本件系爭土地重劃後之增值利益部分，既係由
    將來繼受者享有，則其尚未發生之重劃費用，亦當歸由繼受
    者負擔。從而原處分否准自遺產總額中扣除系爭重劃費53,6
    03,509元，於法有據。訴願決定予以維持，亦無不合，而判
    決駁回上訴人該部分之訴。
五、上訴人上訴意旨略以：原判決誤解系爭重劃費用債務之發生
    附有停止條件、重劃契約之雙務契約及重劃土地公告確定之
    法律上意義，其適用法規顯有錯誤。又原處分於計算系爭土
    地價值係以死亡時之公告現值為準，惟於核定該土地應分擔
    之重劃費用及工程費時卻以重劃分配土地公告確定時為準，
    否准重劃費用以遺產債務自土地價值中扣除，有悖遺產稅之
    恆定原則，有判決理由矛盾之違法。倘原處分認本件重劃費
    用於重劃分配土地公告確定時始發生，則系爭土地價值應以
    重劃分配土地公告確定時之公告現值計算，始無矛盾之嫌。
    再依內政部87年4月20日87內地字第87871715號函釋見解，
    重劃區土地於分配公告確定後，繼承人辦竣繼承登記，由於
    該繼承人並非支付改良費用（重劃費用）之土地所有權人，
    故繼承人再移轉時，不得扣除被繼承人負擔之重劃費用，準
    此，重劃費用乃被繼承人之債務，應自遺產總額中扣除等語
    。
六、本院查：（一）按市地重劃之有關費用原則上由參加重劃土
    地所有權人按其土地受益比例共同負擔，並應以未建土地折
    價抵付，如無未建築土地者，改以現金繳納，於重劃分配土
    地公告確定後，應由主管機關按宗計算市地重劃負擔總費用
    ，通知土地所有權人，並列冊檢送稅捐稽徵機關，分別為行
    為時平均地權條例第60條、平均地權條例施行細則第85條所
    明定，可知重劃費用係於重劃分配土地公告確定後向參與重
    劃土地之所有人收取。是上訴人因繼承系爭土地之權利而為
    所有人，於重劃分配土地公告確定時為所分配土地之所有人
    ，即重劃分配土地公告確定於繼承事實發生後，自應由其負
    擔市地重劃費用，故重劃費用為繼承人自身之債務，非被繼
    承人負擔之未償債務。上訴人執詞主張該重劃費用為被繼承
    人之生前債務，應得自遺產總額中扣除，係其主觀之見，尚
    無可採。（二）系爭土地係上訴人繼承而得，依遺產及贈與
    稅法第10條規定，計算其價值應以死亡時之公告現值為準，
    至於系爭土地於繼承事實發生後始完成市地重劃，其重劃費
    用既不得自遺產總額中扣除，其費用如何計算，與本件無關
    ，上訴意旨以此指摘原判決理由矛盾，自屬無據。（三）內
    政部87年4月20日87內地字第87871715號函，以原土地所有
    人因負擔重劃費用而致土地價值上漲之數額及其他土地之自
    然增值，均已於繼承時不徵收土地增值稅，並於繼承土地再
    移轉時，以繼承開始時該土地之公告土地現值為其前次移轉
    時申報之現值，因認無由再於土地漲價總數中扣除重劃負擔
    費用，並非以重劃費用非由繼承人支付而不准扣除，上訴人
    以此主張重劃費用為被繼承人之債務，亦屬無據。原判決並
    無違背法令，上訴意旨，求予廢棄，難認有理由，應予駁回
    。
據上論結，本件上訴為無理由，爰依行政訴訟法第255條第1項、
第104條、第98條第3項前段、民事訴訟法第85條第1項前段，判
決如主文。
中    華    民    國    95    年    8     月    31    日
                  第五庭審判長法  官  鄭  淑  貞
                              法  官  黃  合  文
                              法  官  吳  明  鴻
                              法  官  林  茂  權
                              法  官  鄭  小  康
以  上  正  本  證  明  與  原  本  無  異
中    華    民    國    95    年    8     月    31    日
                              書記官  阮  桂  芬


司法院資訊處製作；財團法人民間司法改革基金會備份。
